最　高　行　政　法　院　判　決　　　　　　　　　九十三年度判字第一四六八號
　　上　訴　人　財政部臺灣省北區國稅局
　　代　表　人　乙○○
　　被 上訴 人　三槍企業股份有限公司
　　代　表　人　甲○○
　　　　　　　　　　　　　　　.
右當事人間因營業稅事件，上訴人對於中華民國九十三年七月二十九日臺北高等行政
法院九十二年度訴字第三四號判決，提起上訴。本院判決如左：
　　主  文
上訴駁回。
上訴審訴訟費用由上訴人負擔。
　　理  由
一、本件原由臺北市稅捐稽徵處代徵營業稅業務，自民國九十二年一月一日起回歸財
    政部臺灣省北區國稅局，自應由該局承受本件訴訟，合先明。
二、本件被上訴人在原審起訴主張：(一)依財政部八十六年八月九日台財稅第八六一九
    一一一九五號函釋規定八十一年九月一日「兼營營業人營業額計算辦法」第八條
    之一修正施行之日起，兼營營業人原採用「比例扣抵法」計算稅額並繳納應納稅
    額，嗣後要求改按「直接扣抵法」計算稅額而經稽徵機關否准，於財政部八十六
    年一月十八日台財稅第八五一九二八七九○號函釋發布前已提起行政救濟且尚未
    確定者，准依規定，申請採用「直接扣抵法」計算應納稅額。(二)被上訴人八十一
    年一月至八十四年十月間營業稅申請「直接扣抵法」案件，早於八十四年十二月
    二十七日向原處分機關所屬三重分處提出申請，且符合八十六年八月九日台財稅
    第八六一九一一一九五號函釋規定之下列兩個要件：1.於財政部八十六年一月十
    八日台財稅第八五一九二八七九○號函釋發布前已提起行政救濟，提出日係八十
    四年十二月二十七日。2.八十六年一月十八日台財稅第八五一九二八七九○號函
    釋發布前尚未確定，甚至迄八十六年八月九日台財稅第八六一九一一一九五號函
    釋發布前，亦尚未確定。是被上訴人系爭營業稅符合前揭財政部函釋規定，應准
    依「直接扣抵法」計算應納營業稅額。(三)被上訴人申請營業稅適用「直接扣抵法
    」之案件與八十四年十二月二十七日提起營業稅行政救濟本屬不同案件，惟上訴
    人、訴願及再訴願機關誤為同一案件而援引財政部七十年二月二十四日台財稅第
    三一四二二號函釋規定予以否准及訴願駁回，置財政部八十六年一月十八日台財
    稅第八五一九二八七九○號函及八十六年八月九日台財稅第八六一九一一一九五
    號函釋規定於不顧，不但違背上級機關之命令牴觸信賴保護原則，其認事用法，
    顯有違誤。(四)退萬步言，本案與八十四年十二月二十七日行政救濟案係同一件案
    件（與事實相反假設），依財政部八十一年八月十八日台財稅第八一一六七四八
    一八號函釋規定，違章罰鍰案件，經法院裁罰確定並繳清罰鍰後，嗣經稽徵機關
    發現適用法令錯誤或計算錯誤，退還溢繳稅款，其基於同一事實已納之罰鍰，可
    依稅捐稽徵法第四十九條準用同法第二十八條規定，予以退還。換言之，訴願、
    再訴願及行政訴訟均為人民之權利或利益因行政機關之違法或不當行政處分致受
    損害而設之救濟方法，如於行政救濟確定後，如發現錯誤，為確切保護人民權益
    ，對於僅具形式上確定力之行政處分，自仍應就實體上注意查核，如確有違法或
    不當，致損害人民權利或利益者，即應依職權撤銷更正之，財政部（四七）台財
    參發第八三二六號令參照。從而本案既然符合財政部八十六年八月九日台財稅第
    八六一九三九五號函釋規定，不論是否前一申請案之行政救濟判決確定，均可適
    用「直接扣抵法」，為此訴請撤銷一再訴願決定及原處分之判決。
三、上訴人則以：(一)按被上訴人係兼營菸酒免稅貨物之營業人，自八十一年一月開業
    起八十四年十月間採比例扣抵法申報營業稅，嗣因未申請採用直接扣抵法，自認
    為溢繳營業稅五、九九六、七六一元，遂於八十四年十二月二十一日申請依稅捐
    稽徵法第二十八條規定退還上開溢繳稅款，經原處分機關所屬三重稽徵所（原臺
    北縣政府稅捐稽徵處三重分處）八十五年一月二十五日北縣稅重(一)第六二四二號
    函否准所請，被上訴人不服，逕復提起訴願、再訴願，均未獲變更，提起行政訴
    訟，經本院八十六年十月八日八十六年度判字第二四一八號判決駁回而告確定，
    被上訴人仍不服，復提起再審之訴，於再審尚未裁判前，再於八十七年一月二十
    日及同年二月六日以不論是否判決確定，應准其所請等語，復向原處分機關提出
    申請。案經原處分機關所屬三重稽徵所以八十七年六月五日八七北縣稅重一字第
    二一一七七號函復被上訴人略稱：「．．．經查依財政部七十年二月二十四日台
    財稅第三一四二二號函規定無法辦理。」。(二)被上訴人按「八十一年九月一日『
    兼營營業人營業稅額計算辦法』第八條之一修正施行之日起，兼營營業人原採用
    『比例扣抵法』計算稅額並繳納應納營業稅額，嗣後要求改按『直接扣抵法』計
    算稅額而經稽徵機關否准，於本部八十六年一月十八日台財稅第八五一九二八七
    九○號函釋發布前已提起行政救濟且尚未確定者，准依上開函釋規定申請採用『
    直接扣抵法』計算應納稅額。」、「納稅義務人不服行政法院之判決提起再審之
    訴，如貴局經答辯後始發覺原核定，訴願及再訴願均值斟酌，可於行政救濟程序
    終結前向行政法院提出補充答辯，於再審裁判前，依法仍應受行政法院原判決之
    拘束，未便自行撤銷．．．」為財政部八十六年八月九日台財稅第八六一九一一
    一九五號函及七十年二月二十四日台財稅第三一四二二號函釋在案。被上訴人係
    兼營免稅貨物之營業人，自八十一年一月開業起至八十四年十月間採比例扣抵法
    申報營業稅，嗣因未申請採用直接扣抵法，自認為溢繳營業稅新臺幣（下同）五
    、九九六、七六一元，於八十四年十二月二十一日申請依稅捐稽徵法第二十八條
    規定退還上開溢繳稅款，經原處分機關所屬三重稽徵所以八十五年一月二十五日
    北縣稅重(一)字第六二四二號函否准所請，被上訴人不服，逕行提起訴願、再訴願
    ，均未獲變更，提起行政訴訟，亦經本院八十六年十月八日八十六年度判字第二
    四一八號判決駁回而確定，被上訴人仍不服，復提起再審之訴，於再審尚未裁判
    前，再於八十七年一月二十日及同年二月六日以不論是否判決確定，應准其所請
    等語，復向上訴人三重稽徵所提出申請，案經原處分機關所屬三重分處以八十七
    年六月五日八七北縣稅重一字第二一一七七號函復被上訴人略謂：「．．．查依
    財政部七十年二月二十四日台財稅第三一四二二號函規定無法辦理。」被上訴人
    不服，主張依據財政部八十六年八月九日台財稅第八六一九一一一九五號函釋：
    八十一年九月一日兼營營業人營業稅額計算辦法第八條之一修正施行之日起，兼
    營營業人原採用比例扣抵法計算稅額並繳納應納稅額，嗣後要求改按直接扣抵法
    計算稅額而經稽徵機關否准，於財政部八十六年一月十八日台財稅第八五一九二
    八七九○號函釋發布前已提起行政救濟且尚未確定者，准依規定申請採用直接扣
    抵法計算應納稅額，而被上訴人八十一年九月至八十四年十月間營業稅申請依直
    接扣抵法計算一案，早於八十四年十二月二十七日向原處分機關所屬三重分處提
    出申請，應已符合財政部八十六年八月九日台財稅第八六一九一一一九五號函釋
    之要件云云，向台灣省政府提起訴願，經該府訴願決定略以：查系爭應否准予依
    直接扣抵法計算營業稅，被上訴人曾提起訴願、再訴願及行政訴訟，審理期間，
    財政部八十六年八月九日台財稅第八六一九一一一九五號函釋固有作追溯之解釋
    可資援用，致使本院於八十六年十月八日八十六年度判字第二四一八號判決駁回
    而告確定，查其既經判決確定，自有其拘束力，其救濟方法可提起再審之訴以求
    解決，被上訴人另行提出申請，為原處分機關所屬三重稽徵所否准，應無不合。
    茲被上訴人除執前詞爭議外，復主張其申請營業稅適用「直接扣抵法」之案件與
    八十四年十二月二十七日提起營業稅行政救濟案，本屬不同案件，惟上訴人所屬
    三重稅捐稽徵所及訴願決定機關誤為同一案件而援引財政部七十年二月二十四日
    台財稅第三一四二二號函釋予以否准，顯然與前揭財政部八十六年函釋意旨不符
    等語，資為爭議。揆諸前揭法條規定，原處分、訴願決定並無不合，請予維持。
    (三)上訴人訴稱本件應否准予依直接扣抵法計算營業稅乙案，被上訴人曾提起訴願
    ，再訴願及行政訴訟，復提起再審之訴均遭駁回，亦經本院八十七年十一月五日
    八十七年度判字第二一九七號判決：「再審之訴駁回。」雖被上訴人於再審尚未
    裁判前，再度向原處分機關所屬三重分處申請就八十一年一月至八十四年十月間
    營業稅採「直接扣抵法」申報營業稅，經上訴人所屬三重稽徵所以八十七年六月
    五日八七北縣稅重一字第二一一七七號函復被上訴人略謂：「．．．經查依財攻
    部七十年二月二十四日台財稅第三一四二二號函規定無法辦理。」經核並無不合
    等語，依本院三十六判字第十六號判例「當事人主張事實，須負舉證責任，倘其
    所提出之證據，不足為主張事實之證明，自不能認其主張之事實為真實。」之意
    旨，被上訴人既未能提出相關事證，空言主張，核無足採等語作為抗辯。
四、原審斟酌全辯論意旨及調查證據之結果以：(一)本件被上訴人係兼營免稅貨物之營
    業人，自八十一年一月開業起至八十四年十月間止採「比例扣抵法」計算並繳納
    其營業稅額，繳納後認有溢繳營業稅五、九九六、七六一元之情事，乃於八十四
    年十二月二十一日，向原處分機關所屬三重稽徵所申請依稅捐稽徵法第二十八條
    規定退還上開溢繳稅款，經該所以八十五年一月二十五日北縣稅重(一)字第六二四
    二號函否准所請，被上訴人不服，循序提起訴願、再訴願均被駁回，惟財政部對
    「兼營營業人營業稅額計算辦法之疑義」，於八十六年八月九日以台財稅字第八
    六一九一一一九五號函作出新的解釋稱：「八十一年九月一日「兼營營業人營業
    稅額計算辦法」第八條之一修正施行之日起，兼營營業人原採用『比例扣抵法』
    計算稅額並繳納應納營業稅額，嗣後要求改按『直接扣抵法』計算稅額而經稽徵
    機關否准，於本部八十六年一月十八日台財稅字第八五一九二八七九○號函釋發
    布前已提起行政救濟且尚未確定者，准依上開函釋規定申請採用『直接扣抵法』
    計算應納稅額。」是依財政部此一解釋，被上訴人所提行政救濟既尚未確定，就
    其兼營免稅貨物，得申請將原採「比例扣抵法」，改採「直接扣抵法」計算其稅
    額，惟被上訴人提起行政訴訟時，未主張財政部已有上開新解釋，上訴人亦未向
    法院陳述，致其所提行政訴訟為本院於八十六年十月八日以八十六年度判字第二
    四一八號判決駁回而確定，被上訴人仍不服，復提起再審之訴，於再審尚未裁判
    前，再於八十七年一月二十日及同年二月六日以不論是否判決確定，應准其所請
    等語，復向上訴人三重稽徵所提出申請，案經原處分機關所屬三重分處以八十七
    年六月五日八七北縣稅重一字第二一一七七號函復被上訴人略謂：「．．．查依
    財政部七十年二月二十四日台財稅第三一四二二號函規定無法辦理。」被上訴人
    不服，主張依據財政部八十六年八月九日台財稅第八六一九一一一九五號函釋意
    旨：八十一年九月一日兼營營業人營業稅額計算辦法第八條之一修正施行之日起
    ，兼營營業人原採用比例扣抵法計算稅額並繳納應納稅額，嗣後要求改按直接扣
    抵法計算稅額而經稽徵機關否准，於財政部八十六年一月十八日台財稅第八五一
    九二八七九○號函釋發布前已提起行政救濟且尚未確定者，准依規定申請採用直
    接扣抵法計算應納稅額，而被上訴人八十一年九月至八十四年十月間營業稅申請
    依直接扣抵法計算一案，早於八十四年十二月二十七日向原處分機關所屬三重分
    處提出申請，應已符合財政部八十六年八月九日台財稅第八六一九一一一九五號
    函釋之要件，被上訴人前所提起之行政訴訟因不知引用財政部上開解釋，以致受
    敗訴判決確定，惟財政部上開解釋既已明示兼營營業人原採用比例扣抵法計算稅
    額並繳納應納稅額，嗣後要求改按直接扣抵法計算稅額而經稽徵機關否准，於財
    政部八十六年一月十八日台財稅第八五一九二八七九○號函釋發布前已提起行政
    救濟且尚未確定者，准依規定申請採用直接扣抵法計算應納稅額，原處分及一再
    訴願決定暨行政訴訟判決，未依財政部上開解釋之規定准被上訴人改採直接扣抵
    法，係屬適用法規錯誤，上訴人自應依職權更正等語。上訴人則主張於行政救濟
    確定前申請改採直接扣抵法計算其應納稅額，依財政部八十六年一月十八日台財
    稅第八五一九二八七九○號函釋意旨，固應准其申請，惟本件被上訴人在行政訴
    訟判決確定後，曾向本院提起再審之訴，依財政部七十年二月二十四日台財稅第
    三一四二二號函釋規定：「納稅義務人不服行政法院之判決提起再審之訴，如貴
    局經答辯後始發覺原核定、訴願及再訴願均值斟酌，可於行政救濟程序終結前向
    行政法院提出補充答辯，於再審裁判前，依法仍應受行政法院原判決之拘束，未
    便自行撤銷．．．」等語，本件被上訴人再行申請更正時，業已另案向本院提起
    再審之訴，該案至八十七年十一月五日，始由本院以八十七年度判字第二一九七
    號判決駁回被上訴人再審之訴，自不得再向上訴人申請改採「直接扣抵法」計算
    其云云。是本件兩造所爭者，厥為被上訴人對本院之判決，曾提起再審之訴，是
    否仍能依財政部八十六年八月九日台財稅第八六一九一一一九五號函釋規定，對
    兼營免稅貨物，將原採「比例扣抵法」計算之稅額，申請改採「直接扣抵法」計
    算其自八十一年一月開業起至八十四年十月間止之營業稅額云云。(三)查財政部七
    十年二月二十四日台財稅第三一四二二號函釋意旨稱：「納稅義務人不服行政法
    院之判決提起再審之訴，如貴局經答辯後始發覺原核定、訴願及再訴願均值斟酌
    ，可於行政救濟程序終結前向行政法院提出補充答辯，於再審裁判前，依法仍應
    受行政法院原判決之拘束，未便自行撤銷．．．」，其解釋原意乃指納稅義務人
    不服行政法院之判決提起再審之訴者，如稽徵機關於再審程序中發覺原核定，訴
    願及再訴願有適用法律錯誤或計算錯誤之情形，可於行政救濟程序終結前向行政
    法院提出補充答辯，由行政法院另為適法之判決，以資救濟，故對稽徵機關之函
    釋，於再審裁判前，不得自行撤銷。至於在再審程序中，如當事人對適用法規錯
    誤或計算錯誤均未陳報，致行政法院不知財政部有新解釋，未為審酌，此項再審
    判決，與原確定判決無異，行政機關於判決確定後，如發現有適用法規錯誤或計
    算錯誤之情事者，依稅捐稽徵法第二十八條規定：「納稅義務人對於因適用法令
    錯誤或計算錯誤溢繳之稅款，得自繳納之日起，五年內提出具體證明，申請退還
    ，逾期未申請者，不得再行申請。」關於滯納金、利息、滯報金、怠報金及罰鍰
    ，依同法第四十九條之規定，亦均準用上開規定。本件上訴人既自承被上訴人自
    八十一年一月開業起至八十四年十月間止，採「比例扣抵法」計算其兼營免稅貨
    物之營業稅，並繳納稅款，嗣於八十四年十二月二十一日，申請改按「直接扣抵
    法」計算其營業稅，在行政救濟程序中，財政部八十六年八月九日以台財稅字第
    八六一九一一一九五號函作出新的解釋稱：「八十一年九月一日「兼營營業人營
    業稅額計算辦法」第八條之一修正施行之日起，兼營營業人原採用『比例扣抵法
    』計算稅額並繳納應納營業稅額，嗣後要求改按『直接扣抵法』計算稅額，而經
    稽徵機關否准，於本部八十六年一月十八日台財稅字第八五一九二八七九○號函
    釋發布前已提起行政救濟且尚未確定者，准依上開函釋規定申請採用『直接扣抵
    法』計算應納稅額。」被上訴人依該解釋，係屬得申請改採「直接扣抵」計算其
    應納之營業稅額，上訴人自不能於再審判決後，仍以被上訴人曾另案提起再審之
    訴為由否准被上訴人之申請，從而，本件原處分尚非適法，一再訴願決定予以維
    持，亦非妥適，因而為上訴人敗訴之判決。
五、本院核原判決依上開規定及說明，尚無違背法令。上訴意旨引用司法院釋字第二
    八七號解釋及本院七十二年判字第三三六號判例意旨指摘原判決有不適用法規或
    適用不當之違背法令，聲明廢棄改判。惟按「財政部依本法或稅法所發布之解釋
    函令，對於據以申請之案件發生效力。但有利於納稅義務人者，對於未核課確定
    之案件適用之。」為稅捐稽徵法第一條之一所明定。上開適用乃溯及該解釋稅法
    原發布時生效。本件財政部係於八十六年一月十八日以台財稅第八五一九二八七
    九○號函釋：「兼營營業人未依八十一年九月一日修正施行之『兼營營業人營業
    稅額計算辦法』第八條之一規定選擇採用『直接扣抵法』，而採『比例扣抵法』
    計算稅額者，自上揭辦法施行之日起，其屬尚未核課確定之各年度案件，得申請
    採用『直接扣抵法』計算應納稅額。」。而本院八十六年度判字第二四一八號判
    決係遲至八十六年十月八日才作成判決宣判。其間相差逾八個月之久。上訴人於
    該八個月本院該判決審理期間故意隱匿財政部上開新函釋之發布，致本院該判決
    無法及時依上開稅捐稽徵法第一條之一規定適用前開有利於被上訴人之函釋，誤
    為不利被上訴人之判決，難謂被上訴人非因適用法令錯誤而溢繳稅款，原判決依
    稅捐稽徵法第二十八條規定將上訴人之原處分暨訴願決定及再訴願決定均予撤銷
    ，著由上訴人另為妥適之處分，則原判決難謂有違反司法院釋字第二八七號解釋
    以及本院七十二年判字第三三六號判例意旨之違背法令。況原判決對上訴人於原
    審所訴各節，均已詳予剖析論駁。原判決難謂有不適用法規或適用不當之違背法
    令。上訴意旨無非上訴人持其主觀法律見解之歧異，斤斤指摘，核無足取。從而
    本件上訴意旨為無理由，應予駁回。
據上論結，本件上訴為無理由，爰依行政訴訟法第二百五十五條第一項、第九十八條
第三項前段，判決如主文。
中　　華　　民　　國　　九十三　　　年　　十一　　　　月　　二十五　　　日
                    最 高 行 政 法 院  第 四 庭
                                審 判 長 法  官　　　徐　樹　海
                                         法  官      鄭  淑  貞
                                         法  官　　　高　啟　燦
                                         法  官　　　吳　錦　龍
                                         法  官　　　黃　合　文
右  正  本  證  明  與  原  本  無  異
　　　　　　　　　　　　　　　　　　　　 法院書記官　張　雅　琴
中　　華　　民　　國　　九十三　　　年　　　十一　　　月　　二十六　　　日
